【裁判字號】    98,上易,904
【裁判日期】    981216
【裁判案由】    詐欺
【裁判全文】
臺灣高等法院高雄分院刑事判決         98年度上易字第904號
上  訴  人
即  被  告  乙○○
上列上訴人因詐欺案件，不服台灣高雄地方法院98年度易字第37
6 號中華民國98年10月8 日第一審判決（起訴案號：臺灣高雄地
方法院檢察署97年度偵字第號33728 號），提起上訴，本院判決
如下：
    主  文
原判決撤銷。
乙○○無罪。
    理  由
一、公訴意旨略以：乙○○可預見將自己使用之帳戶存摺、提款
    卡連同密碼交付予不詳姓名年籍之成年人使用，足供他人作
    為詐騙財物匯款之工具，竟仍基於幫助他人詐欺取財之不確
    定故意，於民國（下同）97年6 月17日下午3 、4 時許，在
    位於高雄市左營區○○○路之麥當勞速食店前，將其所有臺
    灣郵政公司高雄郵局，帳號00000000000000號帳戶之存摺、
    印章、提款卡、密碼，交付與不詳姓名年籍自稱公司業務之
    成年男子，容任他人作為詐欺取財之工具。嗣與該不詳姓名
    年籍成年男子具有犯意聯絡之詐欺集團成員，即意圖為自己
    不法之所有，撥打電話向甲○○佯稱：係博客來網路書店客
    服人員，稱甲○○購物取貨時，付款方式輸入錯誤為分期付
    款，要求甲○○取消，並要求甲○○配合匯款等語，使甲○
    ○陷於錯誤，而依對方之指示，於97年6 月22日晚間9 時43
    分許，以自動櫃員機ATM 匯款新臺幣（下同）29,983元至前
    揭帳戶內，嗣甲○○發覺有異，始知受騙，因認被告乙○○
    涉有刑法第30條、第339 條第1 項之詐欺取財罪嫌。
二、按犯罪事實應依證據認定之，無證據不得認定犯罪事實；不
    能證明被告犯罪者，應諭知無罪之判決，刑事訴訟法第154
    條第2 項、第301 條第1 項分別定有明文。又告訴人之告訴
    ，係以使被告受刑事追訴為目的，其指訴是否與事實相符，
    仍應調查其他證據，以資審認，必被害人所述被害情形，無
    瑕疵可擊，且就其他方面調查，又與事實相符，始足據為有
    罪判決之基礎（最高法院81年度台上字第3539號判決參照）
    。再者，認定犯罪事實所憑之證據，雖不以直接證據為限，
    間接證據亦包括在內；然而無論直接或間接證據，其為訴訟
    上之證明，須於通常一般之人均不致有所懷疑，而得確信其
    為真實之程度者，始得據為有罪之認定（最高法院76年度台
    上字第4986號判例意旨參照）。幫助犯，非但行為之外形可
    認為幫助，且必須與正犯有犯意之聯絡，若幫助之人，誤信
    為正當行為，並無違法之認識，則其行為縱予正犯以助力，
    尚難遽令負幫助之罪責（最高法院20年上字第1828號判例參
    照）。
三、本件公訴人認被告乙○○涉有幫助詐欺罪嫌，係以被害人甲
    ○○於警詢中之證述、轉帳交易明細、甲○○遭詐騙匯款至
    被告乙○○前揭帳戶內，及現今一般公司行號應徵職員，必
    在其公司行號之所在地，惟被告乙○○未至公司應徵，與自
    稱「林經理」之人約定在高雄市左營區○○○路見面，屆時
    更將前揭帳戶存摺、印章、提款卡、密碼，交付自稱「公司
    業務」之不詳姓名年籍之成年男子，與常情有違；且一般公
    司資金匯入匯出，均會使用公司或公司負責人本身、親屬或
    可信賴之人所申辦之帳戶，斷無使用陌生第三人帳戶，避免
    公司資金匯入他人帳戶後追索無門，乃至明之理，被告乙○
    ○為高職畢業，曾利用104 網站應徵工作，亦曾至一般公司
    應徵工作，亦曾任體育用品店員工之職務，足徵其有豐富之
    社會經驗，竟仍將前揭帳戶存摺、印章、提款卡連同提款卡
    密碼交付予素不相識之人，諉為欲應徵工作而受騙，所辯解
    ，違反常情。再者，目前金融機構對於個人開立帳戶使用，
    並無任何特殊之限制，一般民眾皆可隨時在金融機構開戶使
    用，而提供存摺、提款卡供他人使用，可能遭作為犯罪用之
    情，迭據報章雜誌披露，被告乙○○對此自難諉為不知等情
    為其主要論據。訊據認上訴人即被告乙○○（下稱被告乙○
    ○）對於將其所申設郵局帳戶、提款卡等交予不詳姓名成年
    人之事實，固供認不諱，惟堅詞否認有何幫助詐欺之犯行，
    辯稱：伊是為了貼補家用，才找自由時報應徵送貨員，負責
    送貨再匯款工作，應徵的人告訴伊要送的貨很重要，所以一
    開始工作要要提供帳戶等資料給他們押著，因伊之前在楠梓
    加工區工作時，也提供帳戶資料做為轉帳薪水之用，所以沒
    有想那麼多，才提供帳戶等資料給應徵的人，後來該應徵之
    人拖延上班的時間，伊驚覺有異時，即立刻打電話給165 反
    詐騙電話，他們都不受理，後來我有打到台北一位警官報警
    等語。
四、經查：
  (一)被告乙○○於97年6 月17日下午，在高雄市左營區○○○路
    之麥當勞速食店前，將其所有臺灣郵政公司高雄郵局，帳號
    00000000000000號帳戶之存摺、印章、提款卡、密碼，交付
    與不詳姓名年籍自稱公司業務成年男子之事實，業據其坦承
    在卷（見偵查卷第5-6 頁），此部分事實堪以認定。
  (二)被害人甲○○於97年6 月22日晚上9 時許，接獲該詐欺集團
    之不詳成員自稱係博克來網路書店服務人員，來電告知其於
    博克來網站購物付款時，作業人員誤將契約勾選為分期付款
    ，將造成每月固定扣款，要求甲○○至提款機操作更正，嗣
    後又接獲詐欺集團不詳成員佯裝上海銀行行員來電警告，因
    而陷於錯誤，於同日晚上9 時43分許，將29,983元（另損失
    轉帳手續費17元）匯入被告乙○○上開郵局帳戶之事實，亦
    據其於警詢時證述明確，並有臺灣郵政股份有限公司屏東郵
    局97年7 月10日屏營字第0975001931號函暨檢附之開戶資料
    、交易明細1 份、合作金庫銀行ATM 轉帳交易明細表、內政
    部警政署反詐騙諮詢專線紀錄表、臺北市政府警察局內湖分
    局西湖派出所受理詐騙帳戶通報警示簡便格式表、受理各類
    案件紀錄表、受理刑事案件報案三聯單各1 紙、中華郵政股
    份有限公司屏東郵局98年1 月23日屏營字第0975000196號、
    98年2 月3 日屏營字第0975000218號函、98年7 月21日屏營
    字第0985001880號暨檢附之開戶人資料、客戶歷史交易清單
    各1 份在卷可稽（見警卷第5 -13 頁、偵查卷第10-14 頁、
    原審易字卷第15-18 頁），被告乙○○所有之上開郵局帳戶
    確實經詐騙集團使用，致被害人遭詐騙而受有如事實欄所載
    之損害等事實，亦堪認定。
  (三)被告乙○○確有幫助之外形，固已如上述，是末所應審究者
    係被告乙○○是否有幫助詐騙分子之犯意？經原審法院向自
    由時報函查該報社是否有於97年6 月17日刊登機車外務廣告
    結果，固經覆稱：「刊登資料僅保存6 個月，故無法提供相
    關資料」等語（見原審卷第9 頁）。惟經原審法院向台北市
    政府警察局函查結果，據覆稱：「本大隊偵查佐簡茂林於96
    年6 月25日至27日數次接民眾乙○○電話諮詢，指稱渠因看
    報紙找工作，對方稱他日領薪資之用，致遭對方騙取所有之
    存摺、提款卡、密碼，渠交付後就無訊息，嗣後帳戶遭本局
    內湖分局警示，請求本局協助解除被警示之帳戶」等語，有
    該局98年4 月6 日北市警刑經字第09830654200 號函在卷可
    憑（見原審審易字第472 號卷第27頁）。苟被告乙○○有幫
    助詐騙集團之不確定故意，豈有於交付帳戶後復向警方報案
    救助之理，被告乙○○辯稱：因急於求職一時失慮而交付帳
    、印章、提款供送貨及事後匯款之擔保，即非全然無因。
  (四)邇來詐騙案件層出不窮，詐騙集團多利用人頭帳戶做為出入
    帳戶，屢經報章雜誌及新聞媒體披露，政府亦一再宣導提醒
    注意，應徵工作時切勿交付金融帳戶存摺、提款卡及密碼等
    個人專屬資料，促請社會大眾注意，固屬實情，惟縱令如此
    ，社會上仍有不少人士被騙，其中亦不乏在社會上有相當地
    位或受過相當教育之人，是不能執上開事由，推認被告乙○
    ○亦有幫助他人詐騙之不確定故意。
  (五)綜上所述，公訴人所舉之證據尚不足以達通常一般人均不致
    有懷疑之程度，被告乙○○被訴幫助詐欺之罪嫌尚屬不能證
    明。
五、原審未詳為推求，遽為被告乙○○論罪科刑之判決，尚有未
    洽，被告乙○○上訴意旨否認犯行，指摘原判決不當，為有
    理由，自應由本院將原判決撤銷改判，並為其無罪之判決。
據上論結，應依刑事訴訟法第369 條第1 項前段、第364 條、第
301 條第1 項，判決如主文。
本案經檢察官陳宗吟到庭執行職務。
中    華    民    國    98    年    12    月    16    日
                   刑事第四庭   審判長法  官  蕭權閔
                                      法  官  陳吉雄
                                      法  官  李嘉興
以上正本證明與原本無異。
不得上訴
中    華    民    國    98    年    12    月    16    日
                                      書記官  郭榮芳


司法院資訊處製作；財團法人民間司法改革基金會備份。
